【裁判字號】    98,重上更(三),113
【裁判日期】    981118
【裁判案由】    返還保證金
【裁判全文】
臺灣高等法院民事判決             98年度重上更(三)字第113號
上  訴  人  乙○○
訴訟代理人  羅翠慧律師
被上訴人    國泰世華商業銀行股份有限公司
法定代理人  甲○○
訴訟代理人  陳彥希律師
            吳綺恬律師
上列當事人間返還保證金事件，上訴人對於中華民國95年12月21
日臺灣臺北地方法院95年度重訴字第1337號第一審判決提起上訴
，最高法院第三次發回更審，本院於98年11月4日言詞辯論終結
，判決如下：
    主  文
原判決關於駁回上訴人後開第二項之訴及其假執行之聲請暨該訴
訟費用部分廢棄。
被上訴人應給付上訴人新台幣肆仟玖佰貳拾萬元及自民國九十五
年十月十五日起至清償日止按年息百分之五計算之利息。
廢棄改判部分第一審、二審及發回前第三審訴訟費用由被上訴人
負擔。
本判決命被上訴人給付部分，於上訴人以新台幣壹仟陸佰肆拾萬
元供擔保後得假執行；但被上訴人如以新台幣肆仟玖佰貳拾萬元
為上訴人預供擔保，得免為假執行。
    事實及理由
一、上訴人主張：伊於民國95年6月13日出具「讓與債權及抵押
    權請求」書（下稱系爭請求書）予被上訴人，向被上訴人要
    約將其就台灣板橋地方法院（下稱執行法院）94年度民執竹
    字第1807號拍賣抵押物強制執行事件所執行訴外人華隆股份
    有限公司所有坐落台北縣中和市○○路○段355號房屋及基地
    之第一順位抵押權及擔保債權（下稱系爭抵押權及債權），
    以新台幣（下同）17億5000萬元讓與伊，並向執行法院聲請
    延緩執行一次；由伊交付被上訴人面額5000萬元支票一紙作
    為保證金（下稱系爭保證金），經其兌領。被上訴人雖於95
    年6月27日發函表示同意，通知伊於10日內締約，但既未提
    出法院同意延緩執行之證明，經伊要求補正未果，依系爭請
    求書第2條約定，伊之要約即失效力，被上訴人自應將保證
    金返還伊，爰訴請被上訴人給付伊4920萬元並加付法定遲延
    利息（上訴人超過上開請求部分，業經本院更審前判決其敗
    訴確定）。
    其上訴聲明：(1)原判決除確定部分外廢棄。(2)被上訴人應給
    付上訴人4920萬元及自起訴狀繕本送達翌日起至清償日止按
    年息5%計算之利息。(3)願供擔保請准宣告假執行。
二、被上訴人則以：伊同意上訴人所擬買受系爭抵押權及債權之
    請求，收受其支付之保證金後，執行法院已依伊之聲請延緩
    執行。上訴人原應依期與伊簽訂契約，而提出延緩執行之證
    明非屬兩造簽約之前提要件，上訴人卻藉詞拒絕訂約，依系
    爭請求書第2條之約定，伊即得逕行沒收系爭保證金。該保
    證金係在擔保買賣系爭抵押權及債權之契約（下稱系爭買賣
    契約）之成立，性質上屬於立約定金，非違約金，亦無從酌
    減，上訴人請求伊退還，顯無理由等語，資為抗辯。
三、查上訴人於95年6月13日出具系爭請求書，上載：「茲因債
    務人『華隆股份有限公司』前向貴行借款，並以台北縣中和
    市○○路○段355號華隆中和廠之不動產設定首順位本金最高
    限額抵押權新台幣（以下同）24億元予貴行供擔保，迄尚結
    欠如附件一『債權金額計算書』所載之本金、利息、違約金
    及墊付費用等。上開抵押物現由板橋地方法院（94年民執竹
    字第1807號）執行中，定95年6月23日第4次拍賣。本人請求
    貴行聲請延緩執行一次，將附件一『債權金額計算書』所載
    之本案全部債權額、上開已確定之本金最高限額抵押權以
    17.5億元讓與本人，相關費用概由本人負擔。履行程序如后
    ：(一)交付本請求書同時支付伍仟萬元予貴行（發票日95年6
    月14日，支票號碼SM0000000）作為保證金，由貴行聲請延
    緩執行一次。(二)貴行如同意債權讓與，本人須於接獲通知後
    10日內訂定買賣契約，並交付價金之二成，保證金充當買賣
    價金之一部分，倘逾期貴行可逕行沒收保證金。另若未獲法
    院同意暫緩或未獲貴行同意債權讓與，本要約書即失效，貴
    行得無息退還保證金，立要約書人不得主張任何損害賠償請
    求權。…(五)本人如未依約履行者，凡已支付之款項即充當違
    約金任由貴行沒收。（下略）」。上訴人於當日交付前開面
    額5000萬元、票號SM0000000之支票予被上訴人。被上訴人
    於同年月14日以將進行處理系爭抵押權及債權讓與手續，向
    執行法院聲請延緩執行3個月，執行法院於同日及95年7月4
    日分別通知併案債權人合作金庫商業銀行股份有限公司、復
    華商業銀行股份有限公司、亞洲信託投資股份有限公司、交
    通銀行股份有限公司請其於文到5日內具狀陳報是否同意延
    緩執行，並於同年月20日以被上訴人聲請延緩執行為由公告
    停止原訂95年6月23日之第4次拍賣程序，被上訴人於95年6
    月27日通知上訴人於接獲通知10日內前來訂約，上訴人於95
    年6月28日收受該通知後，於95年7月4日發函通知被上訴人
    請其提出執行法院已同意延緩執行之證明，被上訴人未提出
    ，兩造亦未簽訂債權買賣契約。被上訴人於95年7月11日發
    函對上訴人表示沒收5000萬元保證金。上訴人旋於95年7月
    13日函請被上訴人於文到3日內退還前開保證金，被上訴人
    則於95年7月14日發函予上訴人謂「爰以本函為終止台端請
    求購買『華隆股份有限公司』之債權及抵押權乙案之通知」
    。嗣執行法院於95年7月24日發函通知執行債務人華隆股份
    有限公司及被上訴人該強制執行事件准予延緩執行3個月。
    嗣被上訴人未再通知上訴人簽訂系爭債權買賣契約書。而該
    強制執行事件於延緩期間屆滿後繼續執行，該執行標的之不
    動產於95年10月27日由訴外人陳金鐘、徐永貴以26億100萬
    元拍定，執行法院並於95年11月16日核發不動產權利移轉證
    書。上開各情為兩造所不爭執，有系爭請求書、支票影本、
    執行法院95年5月30日板院輔94執竹字第1807號公告（第四
    次拍賣）、民事延緩執行聲請狀、執行法院95年6月20日停
    止拍賣公告、95年6月14日通知、95年7月4日通知、95年7月
    24日通知、95年10月3日拍賣公告、95年10月27日拍賣不動
    產筆錄、不動產權利移轉證書、上訴人95年7月4日存證信函
    、95年7月13日存證信函、回執、被上訴人95年6月27日通知
    、95年6月28日回執、95年7月11日、95年7月14日存證信函
    可稽（見原審卷第6、11至14、16至23、48至58頁、重上卷
    第74至79、96至98頁），並經本院依職權調閱前開執行卷宗
    查明無訛。
四、上訴人主張系爭要約已失效，為此訴請被上訴人應將所收保
    證金返還予伊等語。被上訴人則以前詞置辯。經查：
(一)查系爭請求書前言後段記載：「本人請求貴行聲請延緩執行一
  次，將附件一『債權金額計算書』所載之本案全部債權額、上
  開已確定之本金最高限額抵押權以17.5億元讓與本人，相關費
  用概由本人負擔。」第2條記載：「(二)貴行如同意債權讓與，
  本人須於接獲通知後10日內訂定買賣契約，並交付價金之二成
  ，保證金充當買賣價金之一部分，倘逾期貴行可逕行沒收保證
  金。另若未獲法院同意暫緩或未獲貴行同意債權讓與，本要約
  書即失效，貴行得無息退還保證金，立要約書人不得主張任何
  損害賠償請求權。」（見原審卷第6頁）觀其文義，可知被上
  訴人於本件要約後，須向法院聲請延緩執行一次，如若未獲法
  院同意延緩執行，本件要約即失效，足見在法院未同意延緩執
  行前，該要約效力仍屬未定。然如確定不獲法院同意延緩執行
  或被上訴人不同意（拒絕）債權讓與，則該要約當然失其拘束
  力。
(二)次按實施強制執行時，經債權人同意者，執行法院得延緩執行
  。前項延緩執行之期限不得逾三個月。債權人聲請續行執行而
  再同意延緩執行者，以一次為限。每次延緩期間屆滿後，債權
  人經執行法院通知而不於十日內聲請續行執行者，視為撤回其
  強制執行之聲請。強制執行法第10條第1項、第2項定有明文。
  該條第1項所謂債權人同意，應包括本案聲請強制執行之債權
  人及同法第33條所定雙重聲請強制執行之債權人在內。本院暨
  所屬法院86年法律座談會民事執行類提案第1號、91年法律座
  談會民事執行類提案第4號研討結論均同此見解，可資參照。
  是強制執行法之「延緩執行」係基於債權人與債務人雙方之同
  意，使強制執行暫時停止，俟延緩期限屆滿後再繼續執行，可
  謂債權人與債務人對強制執行程序之私的自治解決；又因延緩
  執行難免影響債權人權益，故強制執行法第10條第1項明定須
  經債權人同意，始得延緩執行。且於同條第2項為延緩執行期
  間及次數之限制，並於債權人於延緩期滿後未通知繼續執行時
  ，視為撤回強制執行之聲請，以杜當事人藉延緩執行拖延執行
  程序。足見強制執行法第10條之延緩執行具有特定要件（即債
  權人同意）、限制及法律效果。
(三)查被上訴人固於95年6月14日具狀向執行法院聲請延緩執行3個
  月，惟執行法院尚須獲本案及併案債權人全體同意方可延緩執
  行，執行法院乃分別於95年6月14日及95年7月4日通知併案債
  權人合作金庫商業銀行股份有限公司、復華商業銀行股份有限
  公司、亞洲信託投資股份有限公司、交通銀行股份有限公司請
  其於文到5日內具狀陳報是否同意延緩執行，故執行法院迨至
  95年7月24日始發函通知執行債務人華隆股份有限公司及被上
  訴人准予延緩執行3個月，此觀卷附民事延緩執行聲請狀及執
  行法院95年7月4日、95年7月24日板院輔94執竹字第1807號通
  知甚明（見原審卷第52、55頁、重上卷第98頁）。則在95年7
  月24日之前，因執行法院是否同意延緩尚無結果，本件要約效
  力仍屬未定，兩造尚無從據此為契約之締訂。
(四)查被上訴人雖於95年6月27日通知上訴人於接獲通知10日內前
  來訂約（見原審卷第16頁），惟斯時執行法院仍未同意延緩執
  行，依前述說明，上訴人尚不負訂約義務，被上訴人於95年7
  月11日發函表示沒收5000萬元保證金，顯於法無據。而被上訴
  人業於95年7月14日發函予上訴人謂「爰以本函為終止台端請
  求購買『華隆股份有限公司』之債權及抵押權乙案之通知」（
  見原審卷第23頁），可證被上訴人已明示拒絕本件要約。依系
  爭請求書第2條後段約定，被上訴人應退還所收保證金5000萬
  元。
(五)被上訴人另謂執行法院已公告停止原訂之95年6月23日第四次
  拍賣，自已該當系爭請求書第2條之「法院同意暫緩」條件云
  云。經查：
1.按解釋契約，固須探求當事人立約時之真意，不能拘泥於契約
  之文字，但契約文字業已表示當事人真意，無須別事探求者，
  即不得反捨契約文字而更為曲解（最高法院17年上字第1118號
  判例參照）。承前述，延緩執行於強制執行法第10條第1項、
  第2項就其要件、期限、次數、法律效果均有明確規定。查系
  爭請求書前言係明文記載「本人請求貴行聲請延緩執行一次」
  ，且系爭請求書乃被上訴人書具後交由上訴人簽名，而被上訴
  人為國內知名之金融機構，設有專業之法務部門處理帳款之催
  收及強制執行事宜，對強制執行程序知之甚稔，然猶自行於系
  爭請求書上採用強制執行法第10條第1項、第2項之法律用語，
  定明「聲請延緩執行一次」，足見該「延緩執行」當屬前開法
  文所指之「延緩執行」。參以被上訴人於95年6月14日向執行
  法院具狀聲請延緩執行時，亦於狀內表明「狀請鈞院賜准就本
  案延緩執行三個月」（見原審卷第52頁），且於執行法院依強
  制執行法第10條第1項程序詢問其他併案債權人是否同意時，
  均無異議，益徵系爭請求書所載「延緩執行」為強制執行法第
  10條第1項、第2項規定所指之「延緩執行」。
2.至執行法院固於95年6月20日公告停止原定95年6月23日之拍賣
  （見原審卷第53頁），惟斯時被上訴人之延緩執行聲請，尚未
  經併案債權人同意，執行法院顯無從為延緩執行之准許。故此
  應屬強制執行法第10條第3項規定「實施強制執行時，如有特
  別情事繼續執行，顯非適當者，執行法院得變更或延展執行期
  日」之情形。按該項規定乃強制執行法於85年10月9日修正公
  布時，效法外國立法例所為避免苛酷執行之規定，係由執行法
  院依具體個案判斷是否有特別情事發生，致繼續執行顯有不當
  ，而決定變更或延展期日，其要件及效果與強制執行法第10
  條第1項、第2項所定「延緩執行」均相迥異，殊不得將之混為
  一談。被上訴人逕謂該公告即為執行法院同意延緩執行之表示
  ，於法實有未合。
五、綜上，系爭強制執行事件於被上訴人通知上訴人之訂約期間
    內，均未獲執行法院同意延緩執行，上訴人尚不負締約義務
    。且被上訴人於執行法院95年7月24日發函通知准予延緩執
    行之前，即於95年7月14日發函表示拒絕本件要約。依系爭
    請求書第2條後段約定，被上訴人應將所收5000萬元保證金
    予以返還。次按給付無確定期限者，債務人於債權人得請求
    給付時，經其催告而未為給付，自受催告時起，負遲延責任
    。其經債權人起訴而送達訴狀，或依督促程序送達支付命令
    ，或為其他相類之行為者，與催告有同一之效力。前項催告
    定有期限者，債務人自期限屆滿時起負遲延責任。又遲延之
    債務，以支付金錢為標的者，債權人得請求依法定利率計算
    之遲延利息。民法第229條第2項、第233條定有明文。系爭
    請求書第2條後段雖約定被上訴人「得無息退還保證金」，
    惟此應係指被上訴人依約還款未有遲延之情形。本件被上訴
    人既經上訴人以起訴狀繕本送達為催告而不給付，自應負遲
    延責任而併付遲延利息。
六、從而，上訴人依系爭請求書第2條後段約定，請求被上訴人
    給付4920萬元及自起訴狀繕本送達翌日即95年10月15日（見
    原審卷第35頁）起至清償日止按年息5%計算之利息，洵屬有
    據，應予准許。原審就前開應給付部分為上訴人敗訴之判決
    ，尚有未洽。上訴意旨指摘原判決此部分不當，求予廢棄改
    判，為有理由。爰予廢棄改判，如主文第2項所示。又兩造
    均陳明願供擔保宣告准免假執行，經核均無不合，併酌定相
    當擔保金額准許之。
七、據上論結，本件上訴為有理由，依民事訴訟法第450條、第
    78條、第463條、第390條第2項、第392條，判決如主文。
中    華    民    國    98    年    11    月    18    日
                  民事第一庭
                      審判長法  官  張耀彩
                            法  官  林金吾
                            法  官  盧彥如
正本係照原本作成。
如不服本判決，應於收受送達後20日內向本院提出上訴書狀，其
未表明上訴理由者，應於提出上訴後20日內向本院補提理由書狀
（均須按他造當事人之人數附繕本）上訴時應提出委任律師或具
有律師資格之人之委任狀；委任有律師資格者，另應附具律師資
格證書及釋明委任人與受任人有民事訴訟法第466條之1第1項但
書或第2項（詳附註）所定關係之釋明文書影本。
中    華    民    國    98    年    11    月    19    日
                            書記官  鄭兆璋
附註：
民事訴訟法第466條之1（第1項、第2項）：
對於第二審判決上訴，上訴人應委任律師為訴訟代理人。但上訴
人或其他法定代理人具有律師資格者，不在此限。
上訴人之配偶、三親等內之血親、二親等內之姻親，或上訴人為
法人、中央或地方機關時，其所屬專任人員具有律師資格並經法
院認為適當者，亦得為第三審訴訟代理人。

司法院資訊處製作；財團法人民間司法改革基金會備份。
